【裁判字號】    99,上易,86
【裁判日期】    990407
【裁判案由】    詐欺
【裁判全文】
臺灣高等法院高雄分院刑事判決          99年度上易字第86號
上  訴  人
即  被  告  甲○
上列上訴人因被告詐欺案件，不服臺灣高雄地方法院98年度易字
第1210號中華民國98年12月29日第一審判決（起訴案號：臺灣高
雄地方法院檢察署98年度偵字第24271 號），提起上訴，本院判
決如下：
    主  文
原判決撤銷。
甲○無罪。
    理  由
一、公訴意旨略以：被告甲○可預見一般人蒐集金融機構帳戶之
    提款卡、密碼常與財產犯罪密切相關，乃用於收取贓物及掩
    飾犯行以躲避執法單位追緝，竟仍基於縱有人持其銀行帳戶
    實施犯罪亦不違背其本意之幫助詐欺犯意，於民國98年4 月
    22日晚間9 時許，在高雄市○○路火車站前麥當勞，將其於
    92年4 月間向華南商業銀行高雄分行申請開立帳號00000000
    00 00 號帳戶之提款卡、密碼，交付予真實姓名、年籍資料
    不詳之成年男子，容認該人所屬詐欺集團成員使用其帳戶以
    遂行詐欺取財犯行。而該詐欺集團成員共同意圖為自己不法
    之所有，基於詐欺之犯意聯絡，於98年4 月26日晚間11時48
    分至隔(27)日凌晨0 時14分許，推由成員假冒為網路拍賣賣
    家，以電話聯絡乙○○並謊稱：乙○○先前網路購物之匯款
    行為誤設為分期付款，需至ATM 依指示重新操作解除設定云
    云，使乙○○陷於錯誤，依指示前往ATM 前操作，分別匯款
    新臺幣（下同）2 萬元、9 萬8 千元八上述甲○所開設帳戶
    內，並旋遭不明人士提領一空。嗣經乙○○發覺有異而報警
    循線查悉上情，因認被告甲○涉犯刑法第339 條第1 項、第
    30條第1 項之幫助詐欺取財罪嫌等語。
二、按犯罪事實應依證據認定之，無證據不得認定犯罪事實；又
    不能證明被告犯罪者，應諭知無罪之判決，刑事訴訟法第一
    百五十四條第二項、第三百零一條第一項分別定有規定。認
    定不利於被告之事實，須依積極證據，苟積極證據不足為不
    利於被告事實之認定時，即應為有利於被告之認定，更不必
    有何有利之證據。此之所謂證據，須確屬能為被告有罪之證
    明，而無瑕疵可指者，始足當之；再者，犯罪事實之認定，
    應憑證據，所謂證據，須適於為被告犯罪事實之證明者，始
    得採為斷罪資料，如未能發現相當證據，或證據不足以證明
    ，自不能以推測或擬制之方法以為裁判基礎；又所謂認定犯
    罪事實所憑之證據，雖不以直接證據為限，間接證據亦包括
    在內，然而無論直接或間接證據，其為訴訟上之證明，須於
    通常一般人均不致有所懷疑，而得確信其為真實之程度，始
    得據之為有罪之認定，倘其證明尚未達到此一程度，而有合
    理懷疑存在時，即應為無罪之判決（最高法院二十九年上字
    第三一○五號、三十年上字第八一六號、四十年台上字第八
    六號、五十三年台上字第二七五○號、七十六年台上字第四
    九八六號分別著有判例參照）。復事實審法院對於證據之取
    捨，依法雖有自由判斷之權，然積極證據不足證明犯罪事實
    時，被告之抗辯或反證縱屬虛偽，仍不能以此資為積極證據
    應予採信之理由；認定犯罪事實應依證據，為刑事訴訟法所
    明定，故被告否認犯罪事實所持之辯解，縱屬不能成立，仍
    非有積極證據足以證明其犯罪行為，不能遽為有罪之認定（
    最高法院三十年上字第四八二、一八三一號分別著有判例參
    照）。
三、公訴人認被告甲○涉有幫助詐欺罪嫌，無非以告訴人乙○
    ○於警詢中之指訴。華南銀行自動櫃員機交易明細單2 紙
    。華南商業銀行高雄分行98年5 月18函檢附之帳戶開戶資
    料及98年4 月20日至98年5 月18日交易明表各一份等為主要
    論據。
四、訊據被告甲○對其於上揭時、地將其上開銀行帳戶之提款卡
    及密碼交付予真實姓名年籍資料不詳之成年男子，嗣有被害
    人乙○○遭詐欺集團成員詐騙，並先後匯款2 萬元、9 萬8
    千元至其上開銀行帳戶內等情供承不諱，惟矢口否認有何幫
    助詐欺取財之犯行，於原審及本院辯稱：伊是看報紙打電話
    應徵酒店公關工作時，因對方要求提供存摺影本、提款卡、
    密碼，以方便讓客戶匯款至伊帳戶內，再由公司提領、拆帳
    ，伊因為家裡經濟困難，急於找工作，伊是去應徵伴友，他
    們告訴我，伊的工作是跟客戶去吃飯、看電影，伊沒想這麼
    多，就將上開銀行帳戶之提款卡及密碼交予對方，交給對方
    後，伊一直聯繫對方問伊是否錄取，對方一直拖延要伊等，
    伊就覺得怪怪的，後來伊就拿存摺去銀行補登簿子，發現存
    摺有不詳資金入帳，伊發現不對，伊就去警局報案了，伊也
    是被害人，並無幫助詐欺取財之故意等語。
五、被告於98年4 月22日21時許，在高雄市○○路火車站前麥當
    勞速食店附近，將其華南商業銀行高雄分行帳號0000000000
     00 號帳戶之提款卡及密碼交付予真實姓名年籍資料不詳之
    成年男子乙節，業據被告供承在卷（見原審卷第16頁、本院
    卷第23、24頁) ，並有被告在華南商業銀行高雄分行開戶資
    料附卷可參（見臺灣板橋地方法院檢察署98年度偵字第1752
    2 號卷第27、28頁）。又詐欺集團成員於取得被告上開銀行
    帳戶之提款卡及密碼後，於98年4 月25日16時許，撥打電話
    向告訴人乙○○之女友佯稱：乙○○之女友先前網路購物付
    款方式設定錯誤，要求依指示前往自動櫃員機辦理取消云云
    ，致告訴人乙○○及其女友均信以為真而陷於錯誤，而依指
    示前往自動櫃員機操作，而依指示前往自動櫃員機操作，以
    致乙○○先後於98年4 月26日23時48分許、同年4 月27 日0
    時14分許，使用其姑姑蘇金花之富邦商業銀行金融卡，以存
    款方式各匯款新臺幣2 萬元、9 萬8 千元至甲○上開銀行帳
    戶內等情，亦據告訴人於警詢時指訴歷歷（見上開偵查卷第
    10至12頁），並有華南商業銀行自動櫃員機交易明細單2 紙
    以及華南商業銀行帳戶存款往來明細表1 份在卷可佐（見上
    開偵查卷第13頁、第29頁），堪信為真實。
六、自由時報98年4 月21日G5版下方版面，有刊登「傳播經紀公
    司誠徵司機，日薪1500，男女皆可，女性佳；男女伴遊，日
    薪2500起，無經驗可，免押金，免保證金，歡迎二度就業、
    兼業，0000000000，揭先生」求職廣告一節，有98年4 月21
    日自由時報G5版報紙影本1 份在卷可稽（見原審卷一證物袋
    ）。而被告所使用之門號0000000000號行動電話之通聯紀錄
    ，記載於98年4 月22日自14時59分58秒至98年4 月30日14時
    45 分04 秒止，曾與門號0000000000號之行動電話通話37次
    ，其中98年4 月22日有2 次，同年月23日有1 次，同年月24
    日有10次，同年月25日有8 次，同年月26日有8 次，同年月
    27 日 有2 次，同年月28日有2 次，同年月29日有3 次，同
    年月30日有1 次等情，有亞太電信補印通話明細清單附卷可
    佐（見原審卷二第22至28頁頁），又上開行動電話為被告申
    辦供其使用等情，有警卷所附筆錄可按( 見上開偵查卷第6
    頁)， 核與前開亞太電信補印通話明細清單所記載申辦人為
    甲○相符，足認該行動電話確為被告所使用。準此，足見該
    報紙確有刊登被告所述之求職廣告，且被告確於刊登當日即
    與該求職欄所載電話號碼聯繫。故被告辯稱係為求職而撥打
    前揭電話，交付存摺資料，事後有一直聯繫對方等情，應非
    子虛，即難認其主觀上有提供系爭帳戶予他人非法使用之意
    思。
七、又衡之目前社會常情，以求職廣告為餌，誘使他人交付帳戶
    存摺、提款卡、密碼之詐騙手法，並非不可能發生。而被告
    於本案發生時僅21歲，自陳四技尚未畢業，並非有有相當之
    社會歷練，再觀之被告所辯稱：對方要提款卡除了要幫伊跟
    客戶拆帳用，及幫伊提領那些錢發給伊等語等語；及參之現
    今科技發達，銀行提供之服務日新月異，舉凡存款提領方式
    ，過去只能以存摺人工提領，進步至櫃員機提領，而轉帳存
    款方式，亦從人工匯款方式、進步至櫃員機轉帳、無摺存款
    等情，衡情若非平日常利用銀行理財之人，尚非一般人均所
    知悉；另一般公司之支付薪資方式，從過去以人工發放現金
    ，進步至以存摺帳號匯款，因工作職業之高低階層不同，故
    亦非每位從事工作者均可知悉。從而，金融業究何方式探知
    個人信用狀況，亦非未從事此類工作者均所知悉，故一般人
    於急迫輕率時，輕信他人之言，非無可能。再酌以本案被告
    當時年僅21歲，因家庭經濟因難，急於需工作之狀況下，自
    難期被告對詐騙者所言有分辨能力，是被告在經濟壓力，急
    欲求職之情況下，非無遭詐騙之可能。執是，被告交付帳戶
    所為，固不符合一般求職之常態，惟仍難遽認被告所辯係屬
    虛偽。
八、再被告於警詢及本院審理時均有供稱：伊將上開銀行帳戶之
    提款卡及密碼交予對方後，伊一直聯繫對方問伊是否錄取，
    對方一直拖延要伊等，伊就覺得怪怪的，後來伊就拿存摺去
    銀行補登簿子，發現存摺有不詳資金入帳，伊發現不對，伊
    就去警局報案了等語( 見上開偵查卷第7 頁、本院第24頁)
    ，上開被告至警局報案之情，業經本院向高雄巿政府警察局
    新興分局查詢結果，被告確有因上開情事向該局報案調查，
    亦有該局99年3 月10日高巿警新分偵字第0990003632號函可
    按( 見本院卷第29至31頁) ，足見被告所述報案情節尚屬非
    虛，堪予採信。
九、由上開調查結果顯示，本件尚難排除被告係因應徵工作，誤
    將系爭帳戶之存摺、提款卡、密碼交與他人之可能。故被告
    主觀上有無預見系爭帳戶可能被用作詐騙工具，以及系爭帳
    戶若被用作詐騙工具是否不違背被告本意，均非無疑；公訴
    人此部分之舉證，尚難認已使通常之人達於無疑並確信真實
    之程度，而仍有合理之懷疑存在，自難認被告有幫助詐欺取
    財之不確定故意。
十、綜上所述，公訴人所舉之前揭證據，僅能證明被告之系爭帳
    戶經詐騙集團使用作為對他人詐欺犯罪之工具，然被告是否
    有幫助詐欺取財之不確定故意，尚屬不能證明。從而，公訴
    人所持之前開論據，均無法採為認定被告犯罪之證據；此外
    ，復查公訴人於本院未再提出其他適合於證明被告犯罪事實
    之積極證據，並說明其證據方法與待證事實之關係，說服本
    院以形成被告有何幫助詐欺取財犯罪之心證，基於無罪推定
    之原則，被告被訴幫助詐欺取財罪尚屬不能證明，原審疏未
    詳查，遽為有罪之諭知，尚嫌速斷，被告上訴意旨，否認犯
    罪，指摘原判決不當，非無理由，應由本院撤銷改判，諭知
    被告無罪之判決。
十一、本案被告甲○既經本院諭知無罪，則臺灣屏東地方法院檢察
    署移送本院併辦之99年度偵字第89號甲○詐欺案，即與本案
    無裁判上一罪之關係，自屬無從併辦，均應退回該檢察署另
    行偵辦，附此敘明。
據上論結，應依刑事訴訟法第369條第1項前段、第364條、第301
條第1項，判決如主文。
本案經檢察官姜麗儒到庭執行職務。
中    華    民    國    99    年    4     月    7    日
                 刑事第九庭     審判長法  官  莊秋桃
                                      法  官  范惠瑩
                                      法  官  田平安
以上正本與原本無異。
本件不得上訴。
中    華    民    國    99    年    4     月    7    日
                                  書  記  官  張宗芳

司法院資訊處製作；財團法人民間司法改革基金會備份。
